【裁判字號】    90,重訴,231
【裁判日期】    920711
【裁判案由】    塗銷所有權移轉登記等
【裁判全文】
臺灣彰化地方法院民事判決  九十年度重訴字第二三一號
    原      告  丙○○
    訴訟代理人  洪明儒律師
    複代 理 人  羅豐胤律師
    被      告  乙○
                甲○○
    訴訟代理人  林永貹律師
右當事人間請求塗銷所有權移轉登記等事件，本院判決如左：
    主    文
被告甲○○應將附表所示編號一之土地所有權移轉登記塗銷。
被告乙○應將附表所示編號二至編號八之土地所有權移轉登記塗銷。
訴訟費用由被告甲○○負擔百分之十九，餘由被告乙○負擔。
    事    實
甲、原告方面：
  一、聲明：如主文第一項、第二項所示。
  二、陳述：
  （一）坐落彰化縣社頭鄉○○○段四五地號、二四五地號、二八一地號、二八一之
        一地號、二八一之二地號、二八一之三、二八三地號、二八二地號土地如附
        表所示應有部分（下稱系爭土地）為原告所有，其中附表編號一部分應有部
        分二分之一，於民國七十四年五月二十三日登記在被告甲○○名下，嗣於八
        十二年五月二十五日，再由被告甲○○移轉八分之三予原告，因當時原告無
        足夠資力繳納贈與稅，故仍留下應有部分八分之一未移轉回原告名下；又附
        表所示編號二至編號八之土地，則均於七十四年五月二十日登記在被告乙○
        名下。系爭土地係因原告原告於六十九年、七十一年、七十二年間，因擔任
        訴外人福憶紡織股份有限公司（下稱福憶公司）向台灣銀行南門分行借款之
        連帶保證人，借款總額約達新台幣（下同）二千九百餘萬元，而福憶公司於
        七十四年間財務發生危機，且原告所有坐落台北市○○區○○段六小段第五
        五一地號及其上之建物在七十四年五月三日亦遭台灣銀行向台北地方法院聲
        請假扣押並由台北地方法院以北院立民執七四全己一三一五號字第一四九一
        六號函囑託地政機關查封登記在案，因當時原告並不知道福憶公司之債務額
        到底有多少，為避免系爭土地遭台灣銀行向法院扣押查封，因而將系爭土地
        分別移轉登記予被告。原告曾經以同一之事實起訴請求終止信託關係返還登
        記，經鈞院以八十九年度重訴字第三二三號事件（以下稱另案），以兩造間
        移轉系爭土地所有權係屬通謀通偽意思表示，縱使已完成土地登記，但被告
        實際上仍未取得不動產所有權，即該土地登記具有無效之原因，而判決原告
        敗訴在案。
  （二）按「表意人與相對人通謀而為虛偽意思表示者，其意思表示無效。」、「所
        有人對於無權占有或侵奪其所有物者，得請求返還之。對於妨害其所有權者
        ，得請求除去之。有妨害其所有權之虞者，得請求防止之。」民法第八十七
        條第一項、第七百六十七條分別定有明文。又學者亦認為民法第七百六十七
        條所謂妨害，指以占有以外之方法阻礙、或侵害所有權之支配可能性，包括
        基於通謀虛偽意思表示等無效事由而為所有權移轉登記，所有權遭他人不法
        妨害者，所有人請求除去其妨害，例如塗銷登記等（王澤鑑著九十二年九月
        二版之民法物權第一冊第一四八頁至第一五二頁）。系爭土地係兩造通謀虛
        偽意思表示而為所有權移轉登記，故其債權行為及物權行為均無無效，原告
        仍保有系爭土地之真正所有權，而被告不過是土地登記上之名義人而已，並
        不因土地登記而取得真正所有權，是系爭土地分別登記在被告名下，對原告
        之所有權構成妨害，原告自得請求被告塗銷系爭土地之所有權移轉登記。
  （三）對被告抗辯所為陳述：
    １．所謂之一事不再理原則，須同一當事人就同一法律關係（訴訟標的）為同一
        請求者始，應受所謂一事不再理原則之拘束。（參照最高法院五十一年台上
        字第一０四一號判例意旨、五十九年度台上字第二一九七號判決、七十九年
        度台上字第二四二０號判決、八十六年度台抗字第三一０號裁判意旨）。查
        原告於另案係依信託關係終止後之不當得利法律關係，請求被告應就該判決
        附表一、二共十二筆土地移轉登記為原告所有。而本件原告係主張兩造通謀
        虛偽意思表示而為系爭土地之移轉登記，其債權及物權行為均無效，依民法
        第七百六十七條規定，請求被告所有權移轉登記。該二件訴訟，訴訟標的之
        法律關係、請求事項均有不同，並非同一事件。
    ２．又法院於確定判決理由中，就訴訟標的以外當事人所主張之重要爭點本於當
        事人辯論之結果已為判斷時，除有顯然違背法令，或當事人已提出新訴訟資
        料足以推翻原判斷之情形外，同一當事人就與該重要爭點有關所提起之他訴
        訟，不得再為相反之主張，法院亦不得作相反之判斷，以符民事訴訟法上之
        誠信原則（最高法院八十八年度台上字第二二三０號判決可參）。經查兩造
        間另案請求移轉登記事件，就本件系爭土地部分經鈞院判決後，因原告未上
        訴而告確定。該確定判決意旨乃認定「原告（確定判決誤載為被告）曾於六
        十九年、七十一年及七十二年間因擔任訴外人福憶公司向台灣銀行南門分行
        借款一千一百萬元、三百五十萬元及五百萬元之連帶保證人，因債權人追償
        而將原告所有坐落台北市○○區○○段六小段第五五一地號及其上之建物在
        七十四年五月三日向台北地方法院聲請假扣押在案等情，業經本院向台灣銀
        行南門分行調取上開放款借據資料核閱屬實，並有原告所有前開不動產之土
        地及建物登記簿謄本在卷可稽。．．．依原告所述其係為規避債權人之強制
        執行，而虛偽買賣並將前開土地移轉登記於被告二人名下，故實際上原告並
        無意為其移轉所有權意思表示所拘束之意，且相對人即被告亦明知表意人之
        虛偽意思表示而與之同謀為之，係為通謀之虛偽表示，其債權行為及物權行
        為均無效，此與信託行為即當事人為達成一定之經濟目的，而作成超過其目
        的的法律關係之法律行為，且當事人間均具有受其意思表示拘束之意思，即
        其債權及物權行為鈞署有效之情行相類似但有別。」，則另案之確定判決就
        兩造間就系爭土地並非信託關係，反係通謀而為意思表示等情，已查明屬實
        ，足認兩造間就系爭土地移轉登記之債權及物權行為均應為無效。
    ３．至被告雖辯稱福憶公司於七十四年間所欠債務僅一百餘萬元，及原告為償還
        福憶公司債務，乃向被告調用現金並以系爭土地抵償云云，並非事實。因原
        告並未實際參與福憶公司之運作，而原告為福憶公司擔任連帶保證人之債務
        總額達二千九百餘萬元，且原告確實因該公司積欠債務而遭債權人查封財產
        ，由此可證原告確實因為福憶公司牽連而有致其財產受到扣押之可能。再據
        另案函查台灣銀行南門分行結果，原告擔任福憶公司借款連帶保證人者共有
        三筆，其中一千一百萬元部份之借款期限為六十九年八月廿九日至七十四年
        八月廿九日；另五百萬元借款期限為七十二年十一月八日至七十三年十一月
        八日；另三百五十萬元為七十一年十月十五日至七十二年十二月十五日。上
        開借款期限為福憶公司與台灣銀行間借貸契約約定條款，並非福憶公司實際
        還款時間。另台灣銀行八十九年十二月廿六日八九銀門營字第五六一０號函
        係稱「上項借款目前均無結欠。」，亦非福憶公司之借款從無拖欠情事。且
        福憶公司於發生財務危機後，係由該公司自行清償借貸金額完畢，並非原告
        代之解決。詎被告竟能望文生義，斷章取義而指福憶公司於七十四年五月間
        僅剩一百餘萬元未清償云云，實令人難以信服。矧依被告所述，福憶公司於
        七十四年間僅積欠一百餘萬元，原告並無與渠等二人通謀虛偽買賣者，則其
        又編稱「原告為償還福憶公司之欠債，乃於其房舍遭法院扣押後，向被告調
        用現金並以系爭土地抵償」云云，豈非自相矛盾？由是可知被告所辯無非託
        詞，無一可採。
    ４．退步言之，因訴外人福憶公司積欠台灣銀行債務，原告所有位於台北市士林
        區之房屋土地確實有因福憶公司與台灣銀行間債務關係，而於七十四年五月
        七日遭到假扣押強制執行。此外，福憶公司負責人許義忠曾將該公司與台灣
        銀行間債務關係告知原告，並希望原告自行保全其財產不受福憶公司經營困
        難之影響，之後福憶公司另外向中華銀行桃園分行另行借款用以償還積欠台
        灣銀行之欠款，並非由原告代為清償，業經證人福憶公司負責人許義忠到庭
        結證明確，稽之原告所有台北市○○區○○段五五一號土地於七十四年五月
        三日經台北地法院執行假扣押，系爭土地於同年月二十日、二十三日完成所
        有權移轉登記，亦即與原告所述其知悉台北市土地被查封後，唯恐波及系爭
        土地，因而將系爭土地以虛偽買賣方式過戶於被告名下之情相符，足證原告
        所言並無不實。雖被告空言否認許義忠證言之真正，但許義忠所為證述並無
        任何違背常情之處，且與前述台灣銀行南門分行函及借據記載均相符，其證
        述應屬可採。
    ５．又原告提起本件訴訟並非基於不當得利之法律關係，並無民法第一百八十條
        第四款規定之適用。且就當時情況言之，原告僅係擔任福憶公司之連帶保證
        人，為恐債權人不先對主債務人主張權利而逕對之求償，於不得已情況下方
        而出此下策，雖其尚非可取之道，但仍不至於違反禁止規定或公序良俗之地
        步。被告主張原告不得主張權利，似乏依據。
    ６．再本件因兩造間通謀虛偽買賣而為系爭土地之移轉登記時，因登記手續上之
        需要而由雙方簽立所謂之「土地買賣所有權移轉契約書」（即所謂「公契」
        ），該公契雖經機關受理作為登記之依據，但仍為私文書。又民事訴訟法第
        三百五十八條第一項所謂之推定為真正，係指該私文書具備作為證據之資格
        （即所謂形式上證明力）而已，至於其實質證明力如何，仍應由雙方就該事
        實互為舉證，並由法院斟酌調查證據之結果及全辯論意旨，依自由心證而為
        認定（參照最高法院七十八年度台上字第二０九０號、七十三年度台上字第
        九九０號、八十三年度台聲字第三五三號、八十六年度台上字第八一二號判
        決意旨）。故被告主張兩造間有買賣關係，應負舉證責任。惟被告關於兩造
        間如何買賣土地，先則供稱「民國七十四年間，．．．原告因經營紡織業而
        需款孔急，乃將前開之土地讓售被告，被告再以飼養豬隻及種植水果所得之
        現款陸續支付予原告，以解其燃眉之急，此由台灣銀行於前開函文表明福憶
        公司之借款嗣後均無節欠乙節，亦可獲得佐證。」云云（見鈞院另案判決第
        二二頁第五行至第九行），或稱「原告為償還福憶公司之欠債，於其房舍遭
        法院扣押後，向被告調用現金並以系爭土地抵償」云云（見被告九十年八月
        十四日答辯書），嗣又稱「是買賣契約，我們是提供資金給原告，資金是陸
        續提供給原告，因為時間相當長，照時間應該是從原告到北部發展時，被告
        就提供資金給他，七十四年是因為原告在福憶公司需要大額的資金，所以請
        被告提供資金，七十四年大額的資金是現金交付陸陸續續籌湊出來。」云云
        （見鈞院九十二年四月廿五日言詞辯論筆錄），對於其交付資金之時間究係
        於七十四年福憶公司發生財務困難之前抑或當時，說法已有不一。矧福憶公
        司積欠銀行債務並非原告所清償，業經證人許義忠證述甚明，足證被告主張
        原告因償還福憶公司債務而將系爭土地出賣予被告云云顯非實在，不足採信
        。另依訴外人蕭麗玉、潘松立於另案移轉登記事件所為證述，可知兩造於八
        十五年至八十七年間，原欲就系爭土地辦理移轉登記，由被告將系爭土地回
        復登記於原告名下，而委託蕭麗玉處理相關事宜，即由被告提供土地所有權
        狀、印鑑證明等文件資料，以及被告之印鑑，由蕭麗玉於土地所有權移轉契
        約書（公契）上蓋印，並由伊或伊代書事務所人員代為填寫土地地號等於契
        約書。但因當時原告並非設址於彰化縣境內，依當時有效之「自耕能力證明
        書申請及核發注意事項」規定，戶籍地與承受農地不在同一或毗鄰鄉鎮，視
        為不能自耕等原因而無法取得自耕能力證明書，因而無法完成登記。嗣於八
        十八年間，原告另行委託代書潘松立持兩造先前委託蕭麗玉時已經備妥之資
        料再次辦理土地所有權移轉登記，又因原告於八十八年八月二日取得之自耕
        能力證明書遭彰化縣社頭鄉公所撤銷，而無法完成移轉登記。由此可知原告
        自始即無欲為其意思表示所拘束之意，被告亦對於兩造間並無買賣關係之情
        知悉甚詳，兩造間如附表所示之系爭土地移轉登記確非真正。
  三、證據：提出土地謄本八件、土地登記簿謄本十六件、本院八十九年度重訴字第
      三三二號民事判決、土地所有權狀八件、借據三件、台灣銀行南門分行函一件
      、土地所有權移轉契約書五件、印鑑證明一件、言詞辯論筆錄二件、戶籍謄本
      二件、彰化縣社頭鄉公所函一件，並聲請訊問證人許義忠，及調取台灣台北地
      方法院七十四年全己字第一三一五號案卷。
乙、被告方面：
  一、聲明：原告之訴駁回。
  二、陳述：
  （一）原告提起本件訴訟，依其於起訴狀所載，係為：「．．虛偽買賣並將前開土
        地移轉登記於被告二人名下．．」，進而主張依民法第八十七條第一項之規
        定，其所有權移轉登記為無效之法律行為。而原告於鈞院九十一年十二月二
        十四日庭訊時，明白表示：「（問：通謀虛偽意思表示是否隱藏了信託行為
        ？）當時兩造間有信託行為，已經前案判決敗訴確定。」就上開之主張，係
        原告於訴訟程序所自認之事實，應採為本案判斷之基準。依民法第八十七條
        第二項規定：「虛偽意思表示，隱藏他項法律行為者，適用關於該項法律行
        為之規定。」由原告所自認之事實觀之，其所主張者，厥為買賣行為隱藏信
        託行為，而原告所主張之信託行為又經另案判決確定，則原告提起本件訴訟
        ，顯然違反民事訴訟法第二百五十三條對同一事件更行起訴之規定。本件原
        告起訴主張之訴訟標的，已經鈞院以八十九年度重訴字第三二三號判決後提
        起上訴，由台灣高等法院台中分院審理，故原告提起本件訴訟，顯然違反一
        事不再理原則，應以裁定駁回。
  （二）又原告於另案係主張系爭土地係基於信託關係而為移轉，嗣於訴訟進行中，
        又改稱係為脫產而為所有權移轉登記；因原告所主張之信託關係及脫產行為
        均非事實，被告乃擬具理由一一駁斥，並援引原告上開陳述之矛盾點以為防
        禦方法（即以原告之矛，攻原告之盾），此由被告於另案書狀中，就原告所
        主張之事實均加註「依原告所述」等語即可明瞭。詎原告竟因其於訴訟中所
        為不利於己之陳述，經另案採用而作成不利於原告之認定，即另行提起本件
        訴訟，並指稱兩造間存有通謀虛偽意思表示，此等主張，觀諸前開說明，實
        有未洽。其次，兩造於另案主張之攻擊防禦方法，已由上訴法院審理，原告
        不循正式途徑於上訴法院主張之，反另行提起本件訴訟，顯有違誤。
  （三）再原告本為福憶公司之監察人，實際負責福憶公司業務之運作，則對於福憶
        公司之欠債，焉有不知之理！是其主張不知福憶公司之債務額度，顯屬虛偽
        。又依另案向台灣銀行南門分行調閱之相關資料所示，訴外人福憶公司向台
        灣銀行借款一千九百五十萬元，其中三百五十萬元於七十二年十月十五日屆
        期；五百萬於七十三年十一月八日屆期，各該款項均已按時清償；至於一千
        一百萬元部分，原告自借款日起分八期清償，七十四年五月間僅剩最後一期
        未清償（金額一百三十餘萬元），依台灣銀行南門分行於八十九年十二月二
        十六日八九銀門營字第五六一０號函意旨所示，各該借款均無結欠，則福憶
        公司於七十四年間所欠之債務僅約一百餘萬元，原告既擔任該公司之監察人
        ，亦當知福憶公司所欠債務所剩無幾。再原告為償還福憶公司之欠債，乃於
        其房舍遭法院扣押後，向被告調用現金並以系爭土地抵償，則原告於土地變
        賣予被告後，竟又主張系爭土地僅信託登記予被告、為謀脫產而移轉予被告
        ，其主張不足採信。
  （四）另民法第八十七條之通謀虛偽表示，係指表意人與相對人相互明知為非真意
        之表示而言，因而表意人之相對人不僅須知表意人非真意，並須就表意人非
        真意之表示相與為非真意之合意，始為相當，此有最高法院五十年台上字第
        四二一號判例、五十一年台上字第二一五號判例可稽。本件依原告於另案，
        係表明兩造間之法律關係為信託行為而非通謀虛偽意思表示，則其另行提起
        本件訴訟，顯係原告單方面認定兩造間存有通謀虛偽意思表示之原因，與事
        實並不相符，依前開判例意旨所示，其提起本件訴訟即無理由，應予駁回。
  （五）又證人許義忠雖表示：「八十九年福憶公司從中華銀行桃園分行借錢去清償
        台灣銀行南門分行的借款．．」，惟福憶公司早於八十三年間即已解散，則
        福憶公司於解散之情況下，銀行根本不可能對之再為放款，是證人許義忠之
        證詞即與事實不符。另其證稱：「．．七十四年間負債二千九百萬元．．他
        是擔任借款的連帶保證人，是所有的貸款都有保．．」，原告則表示：「我
        在福憶公司有投資．．七十年六月以後離職就沒有再投資了。」，比照台灣
        台北地方法院七十四年度全字第一六七八號裁定，原告受假扣押聲請範圍，
        僅為二百七十五萬元，更足證明證人許義忠所為之陳述，顯然虛偽。
  （六）原告於另案及本案訴訟均主張其通謀虛偽意思表示隱藏信託行為，則依民法
        第八十七條第二項規定，法律行為並不因而無效，故其不僅不得主張不當得
        利，法律亦不保障其權利，因依德國及我國通說見解，當事人因其違反法律
        禁止規定及公序良俗之行為，而將自己置諸法律規範外，法律對其即無保護
        之必要，此乃基於「禁止主張自己不法」及不潔淨手抗辯等原則之體現。最
        高法院五十六年台上字第二二三二號判例及新竹地檢處五十二年三月份司法
        座談會討論結果均同此旨。本件原告於另案及本件屢次主張系爭土地移轉之
        目的，在於達到脫產之目的，以圖規避法院之強制執行，依前開通說及實務
        見解，其主張之內容不為法律所保障。
  （七）又依民事訴訟法第三百五十五條第一項規定：「文書，依其程式及意旨得認
        作公文書者，推定為真正」，是公文書上所記載之內容，除當事人另行舉證
        推翻，否則依法即應推定其所記載內容為真正。本件依原告歷次所提地政機
        關所核發之土地登記謄本所示，其就系爭土地之移轉原因載明為買賣，對各
        該記載內容，依法即應推定為真正，若原告對此有所爭執，即應舉反證推翻
        ，其主張被告應就兩造間之買賣負舉證責任，顯無理由。且依民事訴訟法第
        三百五十八條規定：「私文書經本人或其代理人簽名、蓋章或按指印或有法
        院或公證人之認證者，推定為真正」，縱認系爭土地之移轉登記資料為私文
        書，惟各該文書資料既經原告親自確認，各該文書所載內容依法即應推定為
        真正，若原告對此有所爭執，即應舉反證推翻。
  （八）被告與原承辦代書並不熟識，而係原告所尋覓代其處理事務，此由台灣高等
        法院台中分院九十一年七月二十二日庭訊之筆錄，即可佐證前開事實，則其
        證詞本即有偏頗原告之情況，得否採為本案之證據，顯有疑問。又原告確實
        陸續向被告調取款項，對於原告是否曾向被告調取款項，雖其陳稱：「．．
        我父母很認真工作，那時我母親在掌權，不可能將錢交給兒子和媳婦」，惟
        查，訴外人陳王結為民國一年出生，蕭茶花為民國三年出生，於原告缺錢調
        用之時點，均已無工作能力而由被告奉養，則原告所取得之款項顯均為被告
        所支應，原告此部分之陳述，即足證明其確實陸續自被告處取得被告辛勤勞
        力所賺取之血汗錢。其次，原告於北部經營事業失敗後，屢屢商請被告資助
        其重起爐灶，並希冀被告提供土地以抵押貸款，被告感於家族情誼，除於八
        十六年間乃挹注五百萬元之資金供原告運用外，更提供名下之土地建造廠房
        以供其經營誠泰纖維股份有限公司，詎原告取得五百萬元款項後，不僅未將
        權狀交還，對使用被告土地興建廠房利用，亦未支付任何租金，則其空言否
        認曾向被告調取款項乙節，顯為虛偽。復按原告本即具有自耕能力，惟意圖
        於訴訟上獲得有利之判定，而刻意隱瞞，屢屢表示其自六十五年遷出彰化縣
        社頭鄉，即無法取得自耕能力，並以此於歷次審訊中引用，因而獲致法院有
        利之判決，然原告於八十年間仍具自耕農身份，並擅將兩造之母蕭茶花所有
        ，坐落彰化縣社頭鄉○○○段第二二一號之農地，移轉於原告名下，則原告
        隨時可以自耕農身份取得農地之事實，至為明確。本件原告若僅暫將系爭土
        地登記於被告名下，則其於八十年間移轉蕭茶花之農地、八十二年間辦理彰
        化縣社頭鄉○○○段第四十五地號土地所有權移轉登記之同時，應即將系爭
        土地全部返還登記於其名下，焉有可能遲未辦理所有權移轉手續，顯見原告
        對系爭土地為其所暫時登記於被告名下之說詞，即為虛偽。
  三、證據：提出開庭通知書一件、借款契約書三件、臺灣銀行南門分行函、辯論意
      旨狀節本、書狀、準備程序筆錄、公司資本資料查詢、土地登記簿各一件，並
      聲請調取原告之印鑑證明及舊戶籍謄本。
丙、本院依職權調取八十九年重訴字第三二三號塗銷所有權移轉登記事件卷宗。
    理    由
一、原告起訴主張：系爭土地為原告所有，其中附表編號一部分應有部分二分之一，
    於七十四年五月二十三日登記在被告甲○○名下，嗣於八十二年五月二十五日，
    再由被告甲○○移轉八分之三予原告，因當時原告無足夠資力繳納贈與稅，故仍
    留下應有部分八分之一未移轉回原告名下；又附表所示編號二至編號八之土地，
    則均於七十四年五月二十日登記在被告乙○名下。系爭土地係因原告於六十九年
    、七十一年、七十二年間擔任訴外人福憶公司向台灣銀行南門分行借款之連帶保
    證人，借款總額約達二千九百餘萬元，因福憶公司於七十四年間財務發生危機，
    且原告所有坐落台北市○○區○○段六小段第五五一地號及其上之建物在七十四
    年五月三日亦遭台灣銀行南門分行向台北地方法院聲請假扣押查封登記，當時原
    告並不知道福憶公司之債務額到底有多少，為避免系爭土地遭假扣押查封，而將
    系爭土地分別移轉登記予被告。則系爭土地係兩造因通謀虛偽意思表示而為所有
    權移轉登記，故其債權行為及物權行為均無效，原告仍保有系爭土地之所有權，
    而被告不過是土地登記上之名義人，並不因此取得所有權，是系爭土地分別登記
    在被告名下，對原告之所有權構成妨害，原告自得依民法第七百六十七條之規定
    ，請求被告塗銷系爭土地之所有權移轉登記等語。
二、被告則以：原告提起本件訴訟係主張兩造係因通謀虛偽意思表示而將系爭土地移
    轉登記於被告名下，其所有權移轉登記為無效之法律行為，惟其已表示通謀虛偽
    意思表示隱藏信託行為，則依民法第八十七條第二項規定，應適用關於該項法律
    行為之規定，而原告所主張之信託行為又經另案判決確定，則原告提起本件訴訟
    ，顯然違反民事訴訟法第二百五十三條規定，應以裁定駁回。又原告起訴之事實
    ，為另案訴訟中之攻擊防禦方法，則原告於另案審理中另行提出本件訴訟即無理
    由。且原告所主張之信託關係及脫產行為均非事實，其既為訴外人福憶公司之監
    察人，實際負責福憶公司業務之運作，其對於福憶公司之欠債，焉有不知之理！
    是其主張不知福憶公司之債務額度，顯屬虛偽。再訴外人福憶公司向台灣銀行支
    借一千九百五十萬之款項，於七十四年間所欠之債務僅約一百餘萬元，原告既擔
    任該公司之監察人，亦當知福憶公司所欠債務所剩無幾。再原告為償還福憶公司
    之欠債，乃於其不動產遭法院扣押後，向被告調用現金並以系爭土地抵償，則原
    告於土地變賣予被告後，竟又主張系爭土地僅信託登記予被告、為謀脫產而移轉
    予被告，其主張不足採信。另原告於鈞院另案陳稱兩造間之法律關係為信託行為
    而非通謀虛偽意思表示，則其另行提起本件訴訟，顯係原告單方面認定兩造間存
    有通謀虛偽意思表示之原因，與事實並不相符，依德國及我國通說見解，當事人
    因其違反法律禁止規定及公序良俗之行為，而將自己置諸法律規範外，法律對其
    即無保護之必要，是原告主張通謀虛偽意思表示，應不為法律所保障。另系爭土
    地登記謄本所示之移轉原因為買賣，依民事訴訟法第三百五十五條第一項規定，
    應推定其內容為真正，若原告對此有所爭執，即應舉反證推翻，其主張被告應就
    兩造間之買賣負舉證責任，顯無理由。又縱認系爭土地之移轉登記資料為私文書
    ，惟各該文書資料既經原告親自確認，依民事訴訟法第三百五十八條規定，各該
    文書所載內容依法即應推定為真正，若原告對此有所爭執，即應舉反證推翻。且
    原告係陸續向被告調取款項，於其在北部經營事業失敗後，屢屢商請被告資助其
    重起爐灶，並希冀被告提供土地以抵押貸款，被告除於八十六年間乃挹注五百萬
    元之資金供原告運用外，更提供名下之土地建造廠房以供其經營誠泰纖維股份有
    限公司，其否認曾向被告調取款項，顯為虛偽等語置辯。
三、按當事人不得就已起訴之事件，於訴訟繫屬中，更行起訴。民事訴訟法第二百五
    十三條固有明文。惟所謂同一事件，必同一當事人，就同一訴訟標的而為訴之同
    一聲明，若有一不同，即不得謂為同一事件。查本件原告係依民法第七百六十七
    條之法律關係，請求被告塗銷系爭土地之所有權移轉登記，被告雖辯稱本件與原
    告前所提起本院八十九年度重訴字第三二三號另案訴訟，係屬同一事件，應予裁
    定駁回云云。惟查，原告於另案係以不當得利之法律關係，請求被告將系爭土地
    有權移轉登記予原告，此業經本院調取上開案卷查明無訛。是本件與本院八十九
    年度重訴字第三二三號事件，僅當事人相同，訴訟標的及聲明均不同，自非同一
    事件，被告所辯，尚無可採。
四、查原告主張系爭土地為原告所有，其中附表編號一部分應有部分二分之一，於七
    十四年五月二十三日移轉登記為被告甲○○所有，嗣於於八十二年五月二十五日
    ，再由被告甲○○移轉八分之三予原告，另留下應有部分八分之一未移轉登記予
    原告；而附表所示編號二至編號八土地，則於七十四年五月二十日登記在被告乙
    ○名下。又原告於六十九年、七十一年、七十二年間，因擔任訴外人福憶公司向
    台灣銀行南門分行借款之連帶保證人，致其所有坐落台北市○○區○○段六小段
    第五五一地號土地及其上之建物於七十四年五月三日遭台灣銀行聲請假扣押查封
    登記等事實，業據原告提出土地登記謄本八件、土地登記簿謄本十六件、借據三
    件、台灣銀行南門分行八十九年十二月二十六日（八九）銀門營字第五六一０號
    函一件為證，且為被告所不爭執，應堪認為真實。
五、又原告主張其因擔任訴外人福憶公司向台灣銀行南門分行借款之連帶保證人，借
    款金額達二千九百萬元，福憶公司於七十四年間財務發生危機，致原告之不動產
    遭假扣押查封，原告為避免系爭土地遭假扣押查封，因而將系爭土地分別移轉登
    記予被告之事實，雖為被告所否認，辯稱系爭土地係其向原告購買云云。是本件
    應審酌者為系爭土地所有權移轉登記之原因為何？經查：
（一）訴外人福憶公司於七十四年間曾欠負二千九百萬元之債務，該公司之負責人許
      義忠曾告知原告希望原告能保存財產之事實，業據證人許義忠到庭證述「（問
      ：是否於七十四年間擔任福憶公司的負責人？）是，那時原告是福憶公司的股
      東，那時公司的資本額是二千萬，七十四年間負債二千九百多萬元，公司的財
      務困難與原告無關，他是擔任借款的連帶保證人，是所有的貸款都有保證，因
      為我們是家族公司，他是家族以外的大股東，是因為銀行要求要有其他保證人
      ，他沒有介入公司的經營，他的財產也有被假扣押，金額不太清楚，土地的情
      形我也不清楚。」、「（問：原告名下的土地，有無因為假扣押而移轉給別人
      ？）那時我們希望他能去保存財產，在公司發生困難時我有告訴他，福憶公司
      有危險，我不知道他有做何處理，福憶公司的債務是自己清償，公司負債在七
      十四年最高二千九百萬元，現在也差不多這個情況，現在也在清償中」、「七
      十四年的債務二千九百萬元只是一個大數，包括利息及違約金，不只是本金。
      」等語甚明（見本院九十二年四月二十五日言詞辯論筆錄）。被告雖辯稱依另
      案向台灣銀行南門分行調閱之相關資料所示，訴外人福憶公司向台灣銀行借款
      一千九百五十萬元，其中三百五十萬元於七十二年十月十五日屆期；五百萬於
      七十三年十一月八日屆期，各該款項均已按時清償；至於一千一百萬元部分，
      原告自借款日起分八期清償，七十四年五月間僅剩最後一期未清償，依台灣銀
      行南門分行於八十九年十二月二十六日八九銀門營字第五六一０號函意旨所示
      ，各該借款均無結欠，則福憶公司於七十四年間所欠之債務僅約一百餘萬元云
      云。惟查，訴外人台灣銀行於七十四年間以福憶公司、許義忠、莊麗君、許福
      生及原告為相對人聲請假扣押，經台灣台北地方法院於七十四年間以七十四年
      度全字第一六七八號裁定准債權人供擔保後，得對債務等之財產在二千萬元其
      中原告所有財產在二百七十五萬元範圍內為假扣押，此有台灣台北地方法院九
      十二年二月十八日（九二）北院錦料字第五０一四六號所附裁定一件在卷可稽
      ，堪認訴外人福憶公司於七十四年間經台灣銀行聲請假扣押時，至少有二千萬
      元之債務尚未清償，被告辯稱福憶公司於假扣押時僅欠一百餘萬元債務云云，
      自有不符。是原告於七十四年間既係擔任福憶公司借款之連帶保證人，而其部
      分不動產亦經假扣押查封在案，參以原告其他不動產於七十四年五月三日經執
      行假扣押查封後，旋即於同年月二十日及二十三日移轉登記為被告所有，堪認
      原告主張其係為避免系爭土地遭假扣押而移轉登記予被告等語，應非無據。
（二）系爭土地雖登記為被告所有，惟土地所有權狀係由原告持有，而其中系爭四五
      地號土地，原告之應有部分原為二分之一，於七十四年五月二十三日登記在被
      告甲○○名下後，已於八十二年五月二十五日，再由被告甲○○移轉八分之三
      予原告，另留下應有部分八分之一等事實，為被告所不爭執。又原告及被告甲
      ○○於八十五年至八十七年間，曾至訴外人蕭麗玉之代書事務所，欲就系爭土
      地辦理移轉登記予原告，而委託蕭麗玉處理相關事宜，由被告曾提供土地所有
      權狀、印鑑證明及印鑑，由訴外人蕭麗玉於土地所有權移轉契約書上蓋印，並
      代為填寫土地地號等於契約書，但因當時原告並非設址於彰化縣境內，依當時
      有效之「自耕能力證明書申請及核發注意事項」規定，戶籍地與承受農地不在
      同一或毗鄰鄉鎮，視為不能自耕等原因而無法取得自耕能力證明書，因而無法
      完成登記。嗣於八十八年間，原告另行委託代書潘松立持兩造先前委託蕭麗玉
      時已經備妥之資料再次辦理土地所有權移轉登記，又因原告於八十八年八月二
      日取得之自耕能力證明書遭彰化縣社頭鄉公所撤銷，而無法完成移轉登記等情
      ，亦據原告提出買賣所有權移轉契約書五件、本院八十九年度重訴字第三二五
      號、台灣高等法院重上字第九六號事件筆錄各一件、戶籍謄本二件、彰化縣社
      頭鄉公所八十八年十月二十九日八八社鄉農字第一二０二八號函一件為證，且
      經訴外人蕭麗玉於上開事件中證述在卷（見另案本院卷(一)第一八七至一八八頁
      、高院卷(二)第三六至四十頁）。被告雖否認訴外人蕭麗玉於另案之證詞，辯稱
      其係受原告之託辦理移登記，其之證詞有偏頗之虞云云，惟訴外人蕭麗玉與兩
      造並無親戚或僱傭關係，其僅係受託辦理所有權移轉登記，當無偏坦原告之必
      要，被告所辯尚不足採。是系爭土地移轉登記予被告後，既係由原告保管所有
      權狀，迄未經被告要求取回，且被告甲○○於八十二年五月二十五日又已將系
      爭四五地號土地應有部分八分之三移轉登記予原告，兩造於八十五年至八十七
      年間並欲辦理系爭土地所有權移轉事宜，被告亦已在「土地建築改良物買賣所
      有權移轉契約書」蓋章，亦可被告於主觀上，並不認為系爭土地確為其應得之
      財產，原告主張兩造間就系爭土地並無買賣關係存在等語，應堪採信。
（三）至被告雖辯稱系爭土地係原告為償還福憶公司之欠債，乃於其不動產遭法院扣
      押後，向被告調用現金並以系爭土地抵償云云，然此為原告所否認。被告雖辯
      稱依民事訴訟法第三百五十五條第一項、第三百五十八條規定，系爭土地登記
      謄本及買賣契約書之內容應推定為為真正云云。惟文書之之證據力，有形式上
      證據力與實質上證據力之分。前者係指真正之文書即文書係由名義人作成而言
      ；後者則為文書所記載之內容，有證明應證事實之價值，足供法院作為判斷之
      依據而言，文書之實質上證據力，應由法院根據經驗法則，依自由心證判斷之
      ，是本件自難僅以土地登記謄本及買賣契約書之記載即認系爭土地確因兩造之
      買賣契約而移轉登記為被告所有甚明。而關於系爭土地為何移轉登記為被告所
      有，被告先則以上開情詞置辯（見九十年八月十四日答辯狀），嗣又辯稱「（
      問：本件移轉所有權是否基於買賣契約？）是買賣契約，我們是提供資金給原
      告，資金是陸續提供給原告，因為時間相當長，照時間應該是從原告到北部發
      展時，被告就提供資金給他，七十四年是因為原告在福憶公司需要大額的資金
      ，所以請被告提供資金，七十四年大額的資金是現金交付陸陸續續籌湊出來。
      」（見本院九十二年四月二十五日言詞辯論筆錄），而被告甲○○則陳稱「（
      問：系爭八筆土地，當初是如何辦理土地移轉？）約在民國六十幾到七十幾年
      時原告需要資金，我把養雞、養豬、養魚及農產買賣以後的存款交給原告，陸
      陸續續的把錢交給他，時間過了那麼久也記得有多少錢，我都是交給他現金，
      那時我父母親均在時，當面點清交給他，我已經忘記詳細情形，交給他時只有
      我父母親在場，我父母親均已去世，原告當時是跟我說做生意需要資金，我忘
      記他說需要多少資金，錢是過戶前後都有給原告，過戶時有說如何計算價值，
      當時土地相當低廉，那時是以我父母在，由我父母親作主意，過戶是我父母親
      及原告的意思。」等語（見本院九十二年五月十六日言詞辯論筆錄），則系爭
      土地之買賣價金究係陸續交付之金額計算？或係於原告被查封後借用之金額計
      算？買賣價金為何？等情，被告所述已有不符。又被告雖另辯稱其於八十六年
      間曾挹注五百萬元之資金供原告運用外云云，並提出匯款單二紙為證，惟被告
      甲○○業已陳明「．．．八十六、七年是要與原告共投資成泰公司，才匯款給
      原告，是原告說他有困難，我才幫忙的」等語在卷（見本院九十二年五月十六
      日言詞辯論筆錄第六頁），則該五百萬元之匯款既係被告投資之金額，顯非被
      告購買系爭土地之價金。是被告既其未證明兩造於系爭土地移轉登記前，確有
      借貸關係存在，亦未證明其確有交付借款予原告，其辯稱原告係以系爭土地抵
      償其借用之金額云云，已屬無據。況依被告甲○○上開所述系爭土地之過戶係
      兩造之父母及原告之意思等語觀之，亦難認其確有向原告購買系爭土地之意思
      ，是被告辯稱其係向原告購買系爭土地云云，自不足採。
六、按表意人與相對人通謀而為虛偽意思表示者，其意思表示無效。但不得以其無效
    對抗善意第三人。虛偽意思表示，隱藏他項法律行為者，適用關於該項法律行為
    之規定，民法第八十七條定有明文。而所謂虛偽意思表示隱藏他項法律行為者，
    適用關於該項法律行為之規定，係指為虛偽意思表示之當事人間，隱藏有他項真
    實之法律行為而言，則經最高法院著有五十年台上字第二六七五號判例可稽。查
    兩造就系爭土地並無買賣關係之合意仍訂立買賣契約，並辦理所有移轉登記，既
    如前述甚詳，堪認原告並無意為其移轉所有權意思表示所拘束之意，且相對人即
    被告亦明知表意人之虛偽意思表示而與之同謀為之，兩造應為通謀之虛偽表示，
    其債權行為及物權行為均無效。至被告雖辯稱原告已自認兩造間就系爭土地所有
    權登記，隱藏有信託行為，應適用信託之法律關係云云，然被告既否認兩造有信
    託關係存在，已難認兩造就系爭土地有訂立信託契約之合意。再所謂信託，係指
    信託人為自己或第三人之利益，以特定財產為信託財產，移轉與受託人管理或處
    分，以達成一定之經濟上或社會上目的之行為。受託人不特就信託財產承受權利
    人之名義，且須就信託財產依信託契約之內容為積極之管理或處分。倘信託人僅
    將其財產在名義上移轉與受託人，而有關信託財產之管理、使用或處分悉仍由信
    託人自行為之，是為消極信託，除有確實之正當原因外，通常多屬通謀之虛偽意
    思表示，易助長脫法行為，應難認為合法。則本件原告既如前述係為規避債權人
    之強制執行，始與被告成立虛偽之買賣契約，並將系爭土地移轉登記予被告，此
    與信託行為即當事人為達成一定之經濟目的，而作成超過其目的的法律關係之法
    律行為，且當事人間均具有受其意思表示拘束之意思，即其債權及物權行為均屬
    有效之情形顯然有別，本件依上開最高法院判例意旨所示，自不能適用信託法律
    關係之規定。又被告雖另辯稱原告主張通謀虛偽意思表示，應不為法律所保障云
    云，惟通謀而為虛偽意思表示者，其不實意思表示係存在於雙方，自無特別保護
    一造之必要，況通謀虛偽所為之意思表示無效，係為法律所明文，並無除外規定
    ，被告上開所辯，應非可採。
七、綜上所述，原告與被告間締結之買賣契約既係出於雙方之通謀虛偽意思表示，為
    無效之法律行為，以該買賣為原因之物權移轉行為亦屬無效，被告自不因此而取
    得所有權人，原告始為系爭土地之所有權人，則系爭土地仍登記為被告所有，自
    有礙於原告所有權之行使，從而，原告依民法第七百六十七條規定，分別請求被
    告陳炳男將附表編號一及被告乙○將附表編號二至編號八之土地所有權移轉登記
    塗銷，為有理由，應予准許。
八、本件事證已臻明確，兩造其餘主張及舉證，核與判決結果無影響，毋庸逐一論述
    ，併此敘明。
九、據上論結，原告之訴為有理由，依民事訴訟法第七十八條、第八十五條第一項但
    書判決如主文。
中      華      民      國    九十二    年      七      月     十一     日
                                    臺灣彰化地方法院民事第二庭
~B法      官  羅秀緞
右為正本係照原本作成。
如對本判決上訴須於判決送達後廿日內向本院提出上訴狀。
~B法院書記官  邱柏滄
中      華      民      國    九十二    年      七      月      十七    日
~FO
~T40
  附表
┌──┬──────────┬──────┬──┬─────┬──────┐
│編號│地                號│面       積 │地目│應有部分  │移轉登記日期│
│    │                    │（平方公尺）│    │          │            │
├──┼──────────┼──────┼──┼─────┼──────┤
│ 一 │彰化縣社頭鄉○○○段│二六一九    │建  │八分之一  │74.05.23    │
│    │四五地號            │            │    │          │            │
├──┼──────────┼──────┼──┼─────┼──────┤
│ 二 │同右段二八二地號    │二三一四    │田  │四分之一  │74.05.20    │
├──┼──────────┼──────┼──┼─────┼──────┤
│ 三 │同右段二四五地號    │一四六五    │田  │三分之一  │74.05.20    │
├──┼──────────┼──────┼──┼─────┼──────┤
│ 四 │同右段二八一地號    │五一八八    │田  │一六分之二│74.05.20    │
├──┼──────────┼──────┼──┼─────┼──────┤
│ 五 │同右段二八一之一地號│四二五      │養  │一六分之二│74.05.20    │
├──┼──────────┼──────┼──┼─────┼──────┤
│ 六 │同右段二八一之二地號│五八五      │養  │一六分之二│74.05.20    │
├──┼──────────┼──────┼──┼─────┼──────┤
│ 七 │同右段二八一之三地號│七五六      │養  │一六分之二│74.05.20    │
├──┼──────────┼──────┼──┼─────┼──────┤
│ 八 │同右段二八三地號    │二五四三    │養  │二分之一  │74.05.20    │
└──┴──────────┴──────┴──┴─────┴──────┘


司法院資訊處製作；財團法人民間司法改革基金會備份。
